最高法院民事判決　　　　　　　　　　　　　　　八十六年度台上字第三八六一號
　　上　訴　人　甲○○
　　訴訟代理人　顧姚仁律師
　　上　訴　人　復興木業股份有限公司
　　法定代理人　王樹實（即鼎太投資股份有限公司之代表人）
　　　　　　　　章民強（即崇光興業股份有限公司之代表人）
　　　　　　　　陳福財
　　訴訟代理人　陸正康律師
右當事人間請求清償借款事件，兩造對於中華民國八十六年一月十三日台灣高等法院
第二審判決（八十五年度上字第一○四六號），各自提起上訴，本院判決如左：
    主  文
兩造上訴均駁回。
第三審訴訟費用由兩造各自負擔。
    理  由
本件上訴人甲○○主張：對造上訴人復興木業股份有限公司（以下稱復木公司）於民
國七十九年八月間，經重整監督人會報通過向伊借款，約定月息三分，已依法列為重
整債務，並報經台灣台北地方法院核備。伊於同年十月三十日及三十一日先後貸借復
木公司五百萬元及一百萬元，均應於八十年四月三十日到期。復木公司不但未償還本
金，且應付之利息自八十一年七月一日起分文未付，迭經催討，迄不置理。復木公司
積欠伊自八十一年七月起之利息，如以年息百分之二十計算，截至八十五年三月三十
一日止，已達五百七十萬元，伊在當年綜合所得稅申報中即需支付百分之四十綜合所
得稅，依累進差額計算，伊損失一百六十九萬一千五百元，此係復木公司遲延給付所
致伊之損害，伊得請求賠償等情，求為命復木公司給付伊六百萬元及自八十一年七月
一日起按年息百分之二十計算之利息，並賠償伊一百六十九萬一千五百元之判決。
上訴人復木公司則以：甲○○與訴外人蕭駒騰及徐通德等三人於本件貸款當時，分別
係復木公司執行副總經理、重整人兼副總經理及重整監督人，為謀獲取高額利息，未
先知會各債權銀行同意，即擅自由蕭駒騰代表公司與甲○○等議定高利借貸契約，訂
定書面借據，顯違重整計劃對其代表權所設之限制。甲○○既非善意，復木公司自得
以當時重整人未依重整計劃之規定借款對抗之，本件借貸契約於兩造間不生效力。又
甲○○所主張之一百六十九萬一千五百元之稅捐損害尚未發生，不能請求。且甲○○
於任重整人期間，曾越權代表復木公司與員工簽訂協議，答應員工所有資遣退休者按
勞動基準法（下稱勞基法）標準計算總額後，再優惠百分之五十，造成復木公司損失
二千四百五十萬三千一百七十四元，應負損害賠償之責，復木公司得就此金額主張抵
銷等語，資為抗辯。
原審以：甲○○主張復木公司為維持公司營運需要，由重整監督人決議通過向伊借款
六百萬元，約定月息三分（即年息百分之三十六），到期日為八十年四月三十日等情
，業據提出復木公司重整監督人會報紀錄及借據二紙為證。公司法第三百十二條第一
項第一款規定為維持公司業務繼續營運所發生之債務為重整債務，優先於重整債權而
為清償。復木公司既自認確有上開借款及積欠八十一年七月一日以後遲延利息之事實
，則甲○○基於消費借貸關係，請求復木公司返還六百萬元及自是日起按年息百分之
二十計算之利息，自屬正當。復木公司雖辯稱：本件借貸契約違反重整計劃第七章第
七項「本重整計劃如有未盡週詳之處，先知會各債權銀行同意後，得由重整人報經重
整監督人之許可補充之」及第五章第三節第十條第二項「本公司如為公司法第二百九
十條第五項一－九款內行為時，應獲得債權銀行代表之事先許可」等規定，伊得以當
時重整人未依重整計劃之規定借款對抗非善意之甲○○，本件借貸契約於兩造間不生
效力云云。然經依復木公司之聲請，對其最大債權人交通銀行發函徵詢該債權人當時
對於甲○○本件借款之意見，交通銀行以八十五年十月二十九日授字第八五一一七○
一六○○號函覆稱：「至於民間借款，因重整計劃無法鉅細均予規定，既有公司法第
二百九十條可引用，應可準以辦理」，而本件借款當時既經重整監督人會報通過，已
如前述，符合公司法第二百九十條規定，應認本件借貸契約符合重整計劃之規定，復
木公司此部分之抗辯，不足採信。又復木公司為抵銷之抗辯，主張其對甲○○有二千
四百五十萬三千一百七十四元之損害賠償債權存在，無非以甲○○於八十三年六月十
四日曾以復木公司重整人身分，與員工代表協商議定「修正員工資遣退休辦法」，同
意：「所有資遣退休者，按勞基法標準計算總額後，再優惠百分之五十」，因而造成
復木公司增加支出二千四百五十萬三千一百七十四元，就該優惠百分之五十部分，甲
○○應負賠償責任云云為論據。惟甲○○於擔任復木公司重整人期間之八十三年六月
十四日以重整人身分代表復木公司與員工協議，同意加發百分之五十之資遣退休金，
該項協議註明：「前項優惠原則提報復興木業股份有限公司重整監督人會報認可後，
報法院核備後實施」，有兩造所不爭執之修正員工資遣退休辦法協議書可稽，是以上
開協議於重整監督人認可及法院核備前，尚未生效，員工當亦不得依勞資爭議法第三
十七條規定聲請法院裁定為強制執行，自不可能發生損害。依兩造所不爭執之八十三
年十二月九日重整監督人會報紀錄記載，上開所謂「優惠原則」，經重整監督人討論
，決議「保留、再酌」，亦即該項「加發百分之五十資遣、退休金」之提案，迄八十
三年十二月九日尚未獲重整監督人認可，故復木公司抵銷之抗辯，即非可採。從而甲
○○基於消費借貸關係，請求復木公司返還六百萬元及自八十一年七月一日起按年息
百分之二十計算之利息，應予准許。次按損害賠償之債，以有損害之發生及有責任原
因之事實，並二者之間有相當因果關係為其成立要件（最高法院三十年上字第一八號
判例參照），甲○○主張因復木公司過去均未依約按月給付利息，截至八十五年三月
止之遲延利息，累計達五百七十萬元，伊誠實申報之結果，勢必按最高之稅率級距百
分之四十課徵綜合所得稅，其總額高達一百六十九萬一千五百元云云。此所謂之「稅
捐損害」係預虞將來可能發生之損害，然實際上未必發生，當不得事先請求賠償，其
請求復木公司賠償，不應准許云云，因而將第一審所為命復木公司給付甲○○六百萬
元及自八十一年七月一日起按年息百分之二十計算之利息暨駁回甲○○其餘之訴之判
決予以維持，駁回兩造之上訴，經核於法並無不合。原審贅論姑不論復木公司未舉證
證明其核發二千四百五十萬三千一百七十四元之資遣退休金，縱有核發，其時間亦係
於甲○○卸任重整人職務以後等情，於復木公司應受敗訴判決之結果不生影響。兩造
上訴論旨各就其敗訴部分分別指摘原判決不當，聲明廢棄，均非有理由。
據上論結，本件兩造上訴均無理由，依民事訴訟法第四百八十一條、第四百四十九條
第一項、第七十八條，判決如主文。
中      華      民      國    八十六    年     十二     月    三十一    日
                              最高法院民事第六庭
                                  審判長法官  蕭  亨  國
                                        法官  吳  正  一
                                        法官  楊  隆  順
                                        法官  陳  淑  敏
                                        法官  黃  義  豐
      右正本證明與原本無異
                                              書  記  官
中      華      民      國    八十七    年      一      月     十五     日
